臺灣高等法院臺南分院民事判決　99年度上易字第211號
上訴人即
附帶被上訴人　三野國際企業股份有限公司
法定代理人　　陳鴻楷
訴訟代理人　　朱育男　律師
被上訴人即
附帶上訴人　　六星集股份有限公司
法定代理人　　傅信欽
訴訟代理人　　蔡文斌　律師
　　　　　　　王建強　律師
　　　　　　　王盛鐸　律師
上列當事人間請求給付工程款事件，上訴人對於中華民國99年6
月22日臺灣臺南地方法院第一審判決（98年度訴字第1343號）提
起上訴，被上訴人為附帶上訴，本院於99年12月21日言詞辯論終
結，判決如下：
    主  文
原判決關於駁回上訴人後開請求部分，及該部分訴訟費用之裁判
均廢棄。
前開廢棄部分，被上訴人應再給付上訴人新台幣伍拾玖萬玖仟陸
佰玖拾伍元，及自民國九十八年十月三十日起，至清償日止，按
週年利率百分之五計算之利息。
其餘上訴駁回。
被上訴人之附帶上訴駁回。
第一審訴訟費用關於命上訴人負擔部分，及第二審訴訟費用關於
上訴部分，由被上訴人負擔七分之五，餘由上訴人負擔；附帶上
訴訴訟費用，由被上訴人負擔。
   事實及理由
一、上訴人主張：
  (一)伊於民國(下同)97年6月至9月間，承包被上訴人「六星集新
    竹Villa Spa健康園區（下稱系爭園區○○○道及水池工程、
    系爭園區-戶外燈照明設備工程、系爭園區-山泉水配管工程
    」等工程（下稱系爭工程）。施工期間，經被上訴人另行追
    加「步道及水池植栽工程、山泉水配管工程、戶外燈照明設
    備工程、泳池及U型溝追加工程」，追加工程與系爭工程總
    價共計為新臺幣（下同）5,285,742元，扣除被上訴人已給
    付之4,335,325元，尚餘950,417元工程款（下稱系爭工程款
    ）未付。上開追加工程分別是：1.步道工程之防颱措施、2.
    植栽、3.山泉水配水管、4.戶外燈開關箱馭開關器、5.泳池
    平台造型、6.U型溝工程（下稱系爭追加工程），分述如下
    ：
    1.「步道工程之防颱措施」追加部分27,510元：
      此部分為系爭步道及水池工程施工時，被上訴人要求加裝
      防颱鋼索固定，係屬追加工程。
    2.「植栽」追加部分90,000元：
      此部分為步道及水池植栽工程中植栽的款項；兩造原約定
      植栽「300公分垂榕」100株及「180公分垂榕」32株，嗣
      依被上訴人要求，改栽種「300公分垂榕」36株及「小花
      紫薇」180株，業經被上訴人驗收。被上訴人只支付12,90
      0元，其餘9萬元拒不給付。
    3.「山泉水配水管」追加部分204,292元：
      此部分為山泉水配管工程中之追加工程，原配水管工程之
      數量及金額經被上訴人確認，並付款後，又追加此部份新
      的配水管工程。
    4.「戶外燈開關箱馭開關器」1,103元：
      此部分為戶外燈照明設備工程，被上訴人原指示戶外燈開
      關箱馭開關器僅20組，已完工。被上訴人又要求加裝一組
      開關箱馭開關器。
    5.「泳池平台造型等」及「U型溝工程」追加部分627,512元
      ：
      此部分為泳池及U型溝追加工程，細分為：(1)泳池改善工
      程：伊依原契約施作完工，被上訴人驗收時，認為泳池階
      梯及外牆視覺效果不佳，要求將泳池階梯修改為平台造型
      ，爬梯區加設平台，水道外牆改為階梯型工程，伊施工完
      成後請款，被上訴人竟拒絕給付，惟此部分係於原工程完
      工後，經被上訴人要求變更現況而產生的追加工程，伊報
      價經被上訴人同意而施作，工程款為203,330元。(2)U型溝
      工程：此部分是被上訴人另行要求在路旁設U型水溝，非
      屬原契約中之施工項目，工程款為394,300元。
  (二)系爭工程連同追加之工程早經驗收，被上訴人拒不給付此部
    分款項，爰依承攬關係，請求被上訴人給付系爭工程款，及
    自起訴狀繕本送達翌日起至清償日止，按年利率5％計算之
    利息，並願供擔保，請准宣告假執行。原審判命被上訴人給
    付上訴人9萬元，及自98年10月30日加計之遲延利息。上訴
    人就敗訴部分上訴，於本院聲明：１原判決不利於上訴人部
    分廢棄。２被上訴人應再給付上訴人860,417元，及自起訴
    狀繕本送達翌日起至清償日止，按年息百分之五計算之利息
    。被上訴人就其敗訴部分附帶上訴，上訴人答辯聲明：附帶
    上訴駁回。
二、被上訴人則以：
  (一)無論是系爭工程或上訴人主張之追加工程，均屬原契約之範
    圍。若兩造有追加之合意，理應有書面契約，本件並無追加
    書面，證人劉保春、楊銘欽之證詞，無從證明「兩造間有追
    加工程之協議」。
  (二)植裁部分，因上訴人工資報價過高，予以扣款5千元，而其
    植裁之楓樹、樺木枯死，扣款8萬5千元，共計扣款9萬元，
    被上訴人並無欠付之事。關於防颱鋼索固定部分，因工程期
    間適逢7月颱風季，上訴人以防颱鋼索固定，係屬原工程範
    圍，並非追加工程。
  (三)游泳池原就規劃有休憩躺椅以及符合標準游泳池之設備，伊
    於施工中發現，上訴人施作的游泳池休憩平台無法放入原購
    買的休憩躺椅，游泳池頭亦未施作下水的扶梯，請上訴人依
    原規劃施工，然上訴人未將後續工程完工，現有完工之工程
    ，是由伊自行派工完成。
  (四)上訴人於原審法院98年度新簡調字第65號，其次承攬人巨山
    公司間請求給付工程款事件中，曾提出民事爭點整理狀，自
    陳「未同意辦理追加」、「未辦理驗收」，本於誠信原則與
    禁反言原則，上訴人於本件再主張系爭追加工程款，尚無可
    採等語，資為抗辯。
  (五)答辯聲明：上訴駁回。
    附帶上訴聲明：１原判決不利於附帶上訴人部分廢棄。２上
    開廢棄部分，附帶被上訴人在第一審之訴及假執行之聲請均
    駁回。
三、兩造不爭執之事項：
  (一)上訴人於97年間，承包被上訴人之「六星集太平洋鄉村俱樂
    部別墅區室外雜草割草工程」、「六星集太平洋鄉村俱樂部
    別墅區室內清理工程」、「系爭園區○○道及水池工程」、
    「系爭園區○○道及水池植栽工程」、「系爭園區-山泉水配
    管工程」及「系爭園區-戶外燈照明工程」，被上訴人已給
    付上訴人4,335,325元。
  (二)上訴人於97年7月30日將其承包之「系爭園區○○道及水池工
    程」轉包予訴外人巨山公司，約定工程總價1,970,000元，
    該工程於巨山公司施作完畢後，同年10月14日由上訴人法定
    代理人陳鴻楷、被上訴人之副理楊志龍（於97年10月離職）
    及巨山公司工地主任劉保春三方會勘驗收，經清查共有下列
    10項缺失：
    1.泳池排水管及循環管落水頭安裝（落水頭由六星集代購）
      。
    2.泳池溢水溝下降10公分。
    3.泳池不鏽鋼梯安裝。
    4.泳池前後二側（南北側）使用導角磚（導角磚由三野提供
      ）。
    5.泳池前後二側（東西側）使用板岩（板岩材料由六星集提
      供）。
    6.泳池平台階梯臺階第一格方塊磚改洗石子（石子由六星集
      提供）。
    7.四階池右側（靠天秤座處）邊牆打除至水池牆邊。
    8.金牛左側圓環步道增設一排水管速結至U型溝。
    9.休息室前方RC步道增設二條截水溝。
    10.射手座旁U型溝增設紗網。
  (三)上訴人確實已施作植栽、山泉水配水管、戶外燈開關箱馭開
    關器、泳池平台造型、U型溝工程。
    以上事實，並有合約書、請款單、報價單、整體工程之工程
    款明細表、景觀工程初驗修改、缺失改善清單為證（見原審
    卷第10-13頁、第20-21頁、第24-25頁、第29-30頁），並為
    兩造所不爭，堪信為真實。
四、兩造之爭點：
    系爭工程，是否為原工程之一部分，或為追加工程？
五、經查：
  (一)「山泉水配水管工程」204,292元、「戶外燈開關箱馭開關
    器工程」1,103元、「U型溝工程」394,300元、「植栽工程
    」9萬元，均屬追加工程，應由被上訴人給付：
  １依兩造不爭之97年6月30日合約書載明系爭工程之項目為RC
    步道工程、水道工程及土溝工程、游泳池工程、生態池工程
    及植栽工程，共計五項，總價3,086,600元，雙方議價後，
    工程總價為2,800,000（見原審卷第12頁），兩造就系爭工
    程除簽訂上開合約書外，並無其他書面合約，為兩造所不爭
    ，然被上訴人就系爭工程已給付4,335,325元，已超出原合
    約工程總價款高達1,535,325元，且依被上訴人自承其支付
    工程款之項目，其中(1)6月步道、水道、生態池、游泳池、
    植栽工程議價後之款項為2,765,700元，(2)7月植栽及種植費
    用484,575元、垂葉榕310,800元等情，又與上開合約書所載
    細項之金額不符，倘若系爭工程施工中無追加工程，被上訴
    人何以願意支付超出原約定之工程款之項目及金額，足認兩
    造簽訂上開合約後，確有口頭追加工程之合意，上訴人主張
    「系爭工程事後有追加工程」等語，尚非無據。
  ２上訴人主張之系爭追加工程，除步道工程之防颱措施外，其
    餘均已施作，已如不爭執事項(三)所示。被上訴人雖抗辯「上
    開工程係屬原契約範圍」云云，證人楊志龍（被上訴人前任
    副理）於原審亦證述「這都是第一次整體工程」等語（見原
    審卷第66頁）。但查：證人楊欽銘（上開山泉水配管水電協
    力廠商）於原審則證述「水電配管線路部分有追加，是被上
    訴人現場工地主任（姓楊）要求加做」等語（見原審卷第99
    、100、102頁）；證人劉保春（巨山公司之工地主任）於原
    審亦證述「是被上訴人總經理看過之後，另外要改其他的形
    狀，要我們施作，追加施作項目如原證九所列（其中一項即
    為U型溝工程）」等語（見原審卷第84-85頁）。查，證人楊
    欽銘、劉保春均是上訴人之協力廠商及下包，其等就施工項
    目及工程有無追加，為其等親身經歷之事實，尚無虛構之理
    ；且參酌系爭工程項目中之「山泉水配水管」工程216,250
    萬元、「戶外燈開關箱馭開關器」工程149,200元（即原工
    程），經兩造議價後，分別以20萬元、136,500元合意由上
    訴人施作完成，並經被上訴人給付各該工程款，有報價單、
    請款單可稽（見原審卷第20、21、24、25頁），復為兩造所
    不爭。對照上開報價單、請款單，與上訴人提出之「山泉水
    配水管」追加工程204,292元，「戶外燈開關箱馭開關器」
    追加工程1,103元之請款單、統一發票（見原審卷第18、19
    、22、23頁），二者所載品名、單位、單價雖相同，但數量
    卻有所不同；另關於「U型溝工程」部分，經核對兩造不爭
    之合約書，未明確記載此項工程，均可認非屬原契約範圍，
    證人楊欽銘、劉保春上開證詞，尚屬可採，證人楊志龍證稱
    「上開三項追加工程，均屬第一次整體工程」等語，自無足
    採。又上開「山泉水配水管工程」、「戶外燈開關箱馭開關
    器工程」、「U型溝工程」，倘若未經被上訴人同意施作，
    上訴人又何須指示其協力廠商及下包施作上開工程，上訴人
    主張「上開三項追加工程非屬原契約範圍，確為追加之工程
    」等語，尚屬可信，被上訴人上開抗辯，尚難採信。
  ３上訴人主張「有關植栽工程部分，工程款為102,900元，被
    上訴人僅支付12,900元，尚有9萬元未付」等語，業據其提
    出請款單、費用申請單為證（見本院卷第89頁正、反面），
    被上訴人就上訴人有此部植栽之事實，並不爭執，雖抗辯「
    因上訴人前種植之楓樹、樺木枯死，予以扣款8萬5千元，另
    工資過高，扣款5千元，共計9萬元，故無須再付款」云云。
    但為上訴人所否認。查，被上訴人於97年7月29日，植栽「
    垂榕300cm」、「垂榕180cm」各175株、67株，合計310,800
    元，已經被上訴人支付此部分款項，有請款單、費用申請單
    、統一發票、支票可證（見本院卷第87頁正、反面、第88頁
    ），被上訴人植栽之上開樹木，超出原合約約定之數量（見
    原審卷第13頁），則上訴人主張此部分係屬追加工程，自屬
    可信。又上訴人前種植之楓樹、樺木，與其他植栽之樹木共
    計484,575元，亦經被上訴人於同年7月31日付款，亦據上訴
    人提出請款單、費用申請單、統一發票、匯款收執為證（見
    本院卷第85頁正、反面、第86頁），並為被上訴人所不爭，
    足認上訴人植栽之楓樹、樺木業經被上訴人驗收完畢，惟被
    上訴人驗收完成之楓樹、樺木，是否因上訴人可歸責之事由
    而枯死，被上訴人迄今未能舉證證明，另上訴人工資有何過
    高之情事，亦未見被上訴人舉證，被上訴人上開抗辯，尚非
    可採。上訴人此部分請求，尚屬可採。
  ４被上訴人雖抗辯「上訴人在原審法院98年度新簡調字第65號
    ，其與巨山公司請求給付工程款事件中，於98年7月7日曾提
    出民事爭點整理狀，自認『未同意辦理追加』、『未辦理驗
    收』，依誠信原則與禁反言原則，上訴人於本件不得再主張
    系爭追加工程款」云云。然上訴人與巨山公司之給付工程款
    事件，與本件對造為被上訴人之訴訟，二者當事人並非全然
    相同，且上訴人於該案件提出爭點整理狀內容，係抗辯「依
    工程合約約定，工程如何追加，由上訴人簽發工程變更書辦
    理，但該項追加工程未獲被上訴人同意施作」（見原審卷第
    50頁），與本件工程是否經兩造合意追加，並無關聯，被上
    訴人上開抗辯，尚無足取。
  (二)「步道工程之防颱措施」工程27,510元、「泳池平台造型等
    」工程追加部分：
    上訴人雖主張上開二項追加工程部分，應由被上訴人負給付
    責任。但查：
  １上訴人主張其曾施作系爭步道工程之防颱措施，固據其提出
    請款單、統一發票及估價單為證（見原審卷第14 -16頁）。
    然上開書證既為被上訴人否認，上訴人復又未能舉證證明兩
    造合意施作上開措施，及業經被上訴人完成驗收，上訴人此
    部分主張，尚無可採。
  ２上訴人雖主張「泳池平台造型等工程，是因伊依原契約施作
    完工，被上訴人驗收時，認為泳池階梯及外牆視覺效果不佳
    ，要求伊將泳池階梯修改為平台造型，爬梯區加設平台，水
    道外牆改為階梯型工程，係屬追加工程」等語，並據提出請
    款單、報價單、統一發票為證（見本院卷第26-28頁）。然
    查：
    上開請款單、報價單，為上訴人所製作用以請款，而統一
      發票則為上訴人擬向被上訴人請款所開具，均無從證明泳
      池平台造型等工程業經兩造合意追加；且證人楊志龍於原
      審證稱：「泳池階梯改為平台造型、爬梯區加設平台、水
      道外牆改為階梯景觀，這些都不是加設的，因為原來做的
      平台做的太小無法放置躺椅，這是缺失改善的部分」等語
      （見原審卷第68頁），參酌兩造合約書記載「游泳池工程
      （5m*7m*1.5m+3m*4m平台）」，該游泳池工程亦有平台工
      程，足認證人楊志龍上開證詞並非虛構。
    依合約書之記載，游泳池工程總價為720,000元，被上訴
      人就游泳池工程連同其他工程，已給付上訴人工程款2,76
      5,700元，為兩造所不爭，顯見被上訴人就游泳池工程並
      非分文未付。而該游泳池工程原即有平台工程，已如上述
      ，原契約關於兩造約定之游泳池工程之造型，施工方式、
      被上訴人已給付之款項，均未見上訴人舉證證明，無從比
      對原約定之游泳池工程與泳池平台造型等追加工程，二者
      有何不同，已難為上訴人有利之認定。
    證人劉保春於原審雖證稱：「（施作完成後楊志龍是否有
      提出其他施作要求？）是他們的總經理看過之後，另外要
      改其他的形狀要我們施作，我有寫一張報價單給原告公司
      ，原告公司（即上訴人）的董事長陳鴻楷就跟我說可以做
      ，我就去做。」、「（之後施作的部分金額是否包含在原
      契約之內？）這是另外追加的工作，不包含在原來契約內
      。」等語（見原審卷第84頁），然巨山公司係上訴人之下
      包，巨山公司與上訴人約定額外追加工程，與兩造間有無
      追加工程，仍屬二事，尚不能以證人劉保春上開證言，逕
      以認定兩造已合意追加上開工程。上訴人此部分主張，尚
      難採信。依不爭執事項(二)所示，兩造固曾會同巨山公司三
      方會勘驗收「六星集新竹Villa Spa健康區○○道及水池工
      程」，並清查出10項缺失，然依該缺失內容，僅係工程施
      作是否合於契約之約定，尚難以此即認泳池平台造型等工
      程，係屬兩造合意之追加工程。
六、從而，上訴人本於承攬之法律關係，請求被上訴人給付「山
    泉水配水管工程」204,292元、「戶外燈開關箱馭開關器工
    程」1,103元、「U型溝工程」394,300元，共計599,695元，
    及植栽工程9萬元，並均自起訴狀繕本送達翌日即98年10月3
    0日起至清償日止，按週年利率5％計算之利息，為有理由，
    應予准許，逾此部分之請求（即「步道工程之防颱措施工程
    」、「泳池平台造型等」工程部分），為無理由，應予駁回
    ；原審就上訴人上開「山泉水配水管工程」、「戶外燈開關
    箱馭開關器工程」1,103元、「U型溝工程」應准許部分，為
    上訴人敗訴之判決，尚有未洽，上訴指摘原判決此部分不當
    ，求予廢棄改判，為有理由，應由本院將此部分判決廢棄，
    改判如主文第2項所示。至於逾上開應予准許部分，原審為
    上訴人敗訴之判決，並無違誤，上訴人就此部分提起上訴，
    指摘原判決此部分不當，求予廢棄改判，為無理由，應予駁
    回。又原審就植栽工程應予准許部分，為被上訴人敗訴之判
    決，並無違誤，被上訴人就此部分提起附帶上訴，指摘原判
    決此部分不當，求予廢棄改判，亦無理由，應駁回其附帶上
    訴。
七、本件待證事實已臻明確，兩造其餘主張、攻擊防禦方法及舉
    證，對判決結果已不生影響，爰不一一論述，併此敘明。
八、據上論結，本件上訴為一部有理由，一部無理由，被上訴人
    之附帶上訴為無理由，依民事訴訟法第450條、第449條第1
    項、第79條、第78條，判決如主文。
中    華    民    國   100    年    1     月    4     日
                  民事第四庭    審判長法  官  吳上康
                                      法  官  王金龍
                                      法  官  陳珍如
上為正本係照原本作成。
本件不得上訴。
中    華    民    國   100    年    1     月    11    日
                                      書記官  易慧玲